【裁判字號】    99,簡上,139
【裁判日期】    991122
【裁判案由】    債務人異議之訴
【裁判全文】
臺灣高雄地方法院民事判決             99年度簡上字第139號
上  訴  人  黃朝和
訴訟代理人  陳建誌律師
被上訴人    王春吉
上列當事人間債務人異議之訴事件，上訴人對於民國98年7 月15
日本院高雄簡易庭98年度雄簡字第1924號第一審判決提起上訴，
本院於民99年11月8 日言詞辯論終結，判決如下：
    主      文
上訴駁回。
第二審訴訟費用由上訴人負擔。
    事實及理由
一、被上訴人起訴主張：伊於民國97年6 月10日向上訴人借用附
    表編號2 之支票（下稱系爭支票）以供周轉，兩造並約定伊
    應於系爭支票發票日屆至前將同額款項匯入上訴人所有之合
    作金庫商業銀行股份有限公司十全分行（下稱合庫十全分行
    ）之甲存帳戶（下稱系爭甲存帳戶）內供兌現，而伊復於同
    日簽發附表編號1 之本票（下稱系爭本票）予上訴人，作為
    擔保系爭支票之兌現；嗣伊依約於97年8 月11日匯款新台幣
    （下同）40萬元已兌現系爭支票，然上訴人除未返還系爭本
    票外，復持系爭本票向本院聲請本票裁定，經本院以97年度
    票字第10623 號裁定（下稱系爭裁定）准予強制執行後，上
    訴人以系爭裁定為執行名義聲請對伊強制執行，並經本院以
    97年度司執字第119844號執行事件（下稱系爭強制執行事件
    ）受理在案。惟伊簽發系爭本票係為擔保系爭支票之兌現，
    而伊已依約清償該支票款，則系爭本票債權即因伊之清償而
    消滅，上訴人自不得持系爭裁定據以聲請強制執行。為此，
    爰依強制執行法第14條第2 項規定提起債務人異議之訴等語
    ，聲明請求撤銷系爭強制執行事件之執行程序。
二、上訴人則以：被上訴人於97年6 月10日向其借用系爭支票雖
    同時簽發系爭本票，然系爭支票之票款係由被上訴人於97年
    8 月11日匯款40萬元至系爭甲存帳戶，與系爭本票無關。被
    上訴人簽發系爭本票係擔保其於96年11月7 日向上訴人借貸
    40萬元之債務，被上訴人迄今既均未清償96年11月7 日之借
    款，則其以系爭裁定聲請強制執行，自屬有據等語置辯，並
    於原審聲明：駁回被上訴人之訴。
三、原審審理結果，認被上訴人之訴為有理由，為被上訴人全部
    勝訴之判決，上訴人不服原審判決，提起上訴，除援引原審
    之陳述外，另補陳：兩造已約定系爭支票之票款由被上訴人
    自行支付，被上訴人即無簽發系爭本票以擔保系爭支票兌現
    之必要等語，並於本院聲明：(一)原判決廢棄。(二)被上訴人在
    第一審之訴駁回。被上訴人則於本院聲明：上訴駁回。
四、兩造不爭執之事實：
  (一)被上訴人於97年6 月10日向上訴人借用系爭支票，兩造並約
    定被上訴人應於系爭支票發票日屆至前將同額款項匯入系爭
    甲存帳戶內供兌現系爭支票。
  (二)被上訴人於97年6 月10日簽發系爭本票交付予上訴人。
  (三)被上訴人已於97年8 月11日匯款40萬元至系爭甲存帳戶兌現
    系爭支票。
  (四)上訴人持系爭本票向本院聲請本票裁定，經系爭裁定准予強
    制執行後，上訴人以系爭裁定為執行名義，聲請強制執行被
    上訴人之財產，並經系爭強制執行事件受理在案。
五、本件爭點：系爭本票所擔保之原因關係為何？該原因關係是
    否業經被上訴人清償而消滅？茲析述本院得心證之理由如下
    ：
  (一)按本票雖為無因證券，然發票人非不得以自己與執票人間所
    存之抗辯事由對抗執票人，如發票人提出其基礎原因關係不
    存在之對人抗辯，執票人自應就該基礎原因關係存在之積極
    事實，負舉證責任，最高法院96年臺簡上字第23號判決意旨
    參照。
  (二)上訴人主張系爭本票所擔保之債權非系爭支票，而係被上訴
    人於96年11月7 日之借款40萬元，固舉證人即上訴人會計顏
    利芳為據及提出存摺影本為憑云云。經查，兩造於96年及97
    年即有多筆借款往來，且均無開立本票擔保借款之例，嗣於
    被上訴人借用系爭支票之際，上訴人始要求被上訴人開立本
    票擔保96年11月7 日之借款乙節，業經上訴人於本院準備程
    序中陳述明確（見本院卷第44頁），顯見上訴人於97年6 月
    10日前均未曾要求被上訴人簽發本票以擔保借款，倘上訴人
    有於96年11月7 日向被上訴人借款40萬元後迄未清償，按諸
    常理，上訴人豈會於被上訴人舊債未清償之情況下，均不要
    求被上訴人開立本票即同意多次借款予被上訴人，而遲至97
    年6 月10日始要求被上訴人簽發系爭本票擔保96年11月7 日
    之借款，則上訴人主張系爭本票係擔保被上訴人於96年11月
    7 日之借款即與常情不符，尚難認被上訴人有於96年11月7
    日向上訴人借款40萬元。次查，顏利芳雖於96年11月7 日，
    自盛鼎工程行所有之中國信託商業銀行股份有限公司北高雄
    分行之000000000000號帳戶提領現金40萬元交付上訴人，且
    目睹上訴人於同日將該40萬元交付交付予被上訴人，然顏利
    芳並無聽聞兩造交款之際的談話內容乙節，業經其到庭證述
    綦詳（見本院卷第52頁），而顏利芳受僱於上訴人，自無可
    能故為不利上訴人之證述，顏利芳上開所述應屬可信，足認
    顏利芳並不清楚上訴人將40萬元交付予被上訴人之理由，縱
    上訴人有於96年11月7 日交付予被上訴人40萬元，自難遽認
    上訴人係基於借貸關係將該款項交付予被上訴人。又查，被
    上訴人於97年6 月10日向上訴人借用系爭支票時，系爭支票
    之發票日為97年8 月10日，且兩造約定系爭支票之票款由被
    上訴人自行匯款入系爭甲存帳戶乙節，為兩造所不爭，堪認
    真實。按被上訴人向上訴人借用之系爭支票既屬遠期支票，
    則被上訴人預慮被上訴人屆期是否有足夠資力將系爭支票之
    票款匯入系爭甲存帳戶以兌現系爭支票，為確保自身票信安
    全，要求被上訴人簽發系爭本票以擔保系爭支票兌現為有必
    要，上訴人辯稱系爭支票票款由被上訴人自行籌措，並無以
    系爭本票擔保必要云云，即不可採。此外，上訴人亦未提出
    具體證據證明被上訴人有於96年11月7 日向其借款40萬元之
    情事，則上訴人辯稱系爭本票所擔保之債權為96年11月7 日
    之借款債權云云，洵屬無據。從而，系爭本票所擔保之債權
    應屬系爭支票無訛。
  (三)又被上訴人已於97年8 月11日匯款40萬元至系爭甲存帳戶兌
    現系爭支票乙節，為兩造所不爭，暨系爭本票所擔保之債權
    為系爭支票等情，業如上述，足認系爭本票簽發之原因關係
    業經被上訴人清償而消滅，被上訴人之主張，自屬有理由。
六、綜上所述，是被上訴人依強制執行法第14條第2 項規定，提
    起債務人異議之訴，依法即無不合，應予准許，從而本院97
    年度司執字第119844號強制執行事件之強制執行程序應予撤
    銷。原審就此認事用法尚無違誤，自應予以維持，上訴意旨
    指摘原判決不當，求予廢棄改判，為無理由，應予駁回。
七、本件事證已臻明確，兩造其餘攻擊防禦方法及舉證，核與判
    決結果不生影響，爰不逐一論駁，併此敘明。
八、據上論結，本件上訴為無理由，依民事訴訟法第436 條之1
    第3 項、第449 條第1 項、第78條規定，判決如主文。
中    華    民    國    99    年    11    月    22    日
                  民事第五庭  審判長法  官    黃國川
                                    法  官    李育信
                                    法  官    何佩陵
正本係照原本作成。
本判決不得上訴。
中    華    民    國    99    年    11    月    22    日
                                    書記官    陳喜苓
附表：
┌─┬──┬────┬─────┬────┬───┬────┬─────┐
│編│票據│發票日  │ 票面金額 │到期日  │發票人│付款人  │票據號碼  │
│號│種類│        │（新台幣）│        │      │        │          │
├─┼──┼────┼─────┼────┼───┼────┼─────┤
│1 │本票│97.6.10 │40萬元    │97.8.10 │王春吉│無      │520664    │
│  │    │        │          │        │      │        │          │
│  │    │        │          │        │      │        │          │
├─┼──┼────┼─────┼────┼───┼────┼─────┤
│2 │支票│97.8.10 │40萬元    │無      │黃朝和│合作金庫│PP0000000 │
│  │    │        │          │        │      │十全分行│          │
│  │    │        │          │        │      │        │          │
└─┴──┴────┴─────┴────┴───┴────┴─────┘

司法院資訊處製作；財團法人民間司法改革基金會備份。
